臺灣高雄地方法院刑事判決　　　　　　　 95年度訴字第470號
公　訴　人　臺灣高雄地方法院檢察署檢察官
被　　　告　丙○○
指定辯護人　本院公設辯護人　乙○○
上列被告因偽造有價證券等案件，經檢察官提起公訴（94年度偵
緝字第2234號），本院判決如下：
    主  文
丙○○犯偽造有價證券罪，處有期徒刑壹年陸月，減為有期徒刑
玖月，緩刑貳年。偽造之票號TH0000000 、發票日民國93年8 月
31日、面額新臺幣肆拾萬元本票壹紙，關於臧靜華發票部分，沒
收之。
    事  實
一、丙○○具精神分裂症合併憂鬱情緒之精神障礙，致其辨識行
    為違法之能力顯著減低（即屬精神耗弱之人），與許家銘（
    另案通緝）為朋友關係。緣許家銘因急需週轉，於民國93年
    8 月31日中午12時許，至高雄市三民區○○○路25號丁○○
    經營之大通當舖，以其所有之車牌號碼ZZ -755 號營業遊覽
    大客車（靠行於今元寶通運股份有限公司），向該當舖質借
    新臺幣（下同）40萬元，惟因許家銘表示工作需要繼續使用
    車輛，無法移轉該車占有，該當舖某不詳員工為獲得足夠擔
    保，即要求許家銘除須自行簽發本票擔保外，需另覓保證人
    ，方可同意許家銘繼續使用，許家銘於覓妥丙○○擔任保證
    人後，即相偕返回當舖，該員工復要求丙○○須另簽發有共
    同發票人簽名之本票1 紙作為擔保憑證，丙○○於行為時呈
    現精神病症致認知及現實判斷能力明顯受損，乃意圖供行使
    之用，並基於為許家銘不法所有之詐欺故意，明知未經其姐
    戊○○之同意或授權，即在自己為發票人、發票日為93年8
    月31日、票號TH0000000 號、票面金額40萬元之本票1 紙上
    ，偽造戊○○之署押於發票人欄，使戊○○成為該本票之共
    同發票人，並當場行使，作為借款擔保之用，致該員工不疑
    有他，誤以為即使未取得該車之占有，在許家銘屆期不還款
    ，或丙○○本人不履行發票人責任之情形下，仍可持本票向
    戊○○追索還款，乃同意如數交付40萬元，並應允許家銘原
    來使用之要求。後因許家銘並未按時清償、另丙○○亦音訊
    全無，始知上情。
二、案經丁○○告訴臺灣高雄地方法院檢察署檢察官偵查起訴。
    理  由
一、本院以下所引用之供述證據，被告及辯護人於本案言詞辯論
    終結前，並未聲明異議爭執其證據能力，本院審酌各該證據
    均非違法蒐證取得之證據，依該供述作成情況作為證據應為
    適當，依刑事訴訟法第159 條之4 第2 項規定，應有證據能
    力。
二、上開犯罪事實，業據被告丙○○坦承不諱，核與告訴代理人
    廖健鴻於警詢之陳述、證人黃文採於警詢及偵查之證述、證
    人江王玉真於偵查時之結證情節相符，且有TH00000004號本
    票、許家銘之身分證、被告之身分證流當證明書、汽車買賣
    合約書、大通當鋪收當物品登記簿、高雄市監理處94年5 月
    27日高市監密二字第0940011437號函附之ZZ-755號車籍資料
    影本乙份在卷可證，足認被告之任意性自白核與事實相符，
    本件事證明確，被告犯行洵堪認定。
三、又按行為後法律有變更者，適用行為時之法律。但行為後之
    法律有利於行為人者，適用最有利於行為人之法律，刑法第
    2 條第1 項定有明文。又比較時應就罪刑有關之共犯、未遂
    犯、想像競合犯、牽連犯、連續犯、結合犯，以及累犯加重
    、自首減輕暨其他法定加減（如身分加減）與加減例等一切
    規定，綜其全部罪刑之結果而為比較（最高法院95年第8 次
    刑事庭會議決議參照）。查被告行為後，與本案有關之刑法
    第33條第5 款罰金刑、第55條牽連犯等規定，業於94年2 月
    2 日修正公布，自95年7 月1 日起施行，茲就比較情形分述
    如下：
  (一)本件被告所犯刑法第201 條第1 項偽造有價證券罪、第339
    條第1 項詐欺取財罪之法定刑均有罰金刑之規定，而依被告
    行為時之刑法第33條第5 款規定，罰金刑為銀元1 元（即新
    臺幣3 元）以上；但被告行為後之現行刑法第33條第5 款係
    規定罰金刑為新臺幣1000元以上，以百元計算之，經比較修
    正前、後關於科處罰金刑之最低刑度規定，自應以被告行為
    時之刑法較有利於被告。
  (二)修正後之刑法刪除第55條關於牽連犯之規定，而被告所犯上
    開偽造有價證券罪、詐欺取財罪間，分別有方法、目的之牽
    連關係，依修正前即行為時之規定，應從一重之偽造有價證
    券罪處斷；惟修正後之刑法，既已刪除牽連犯之規定，則所
    犯上述各罪，應依數罪併罰之規定分論併罰。比較修正前、
    後之規定，以修正前之規定有利於被告。
  (三)綜上全部比較結果，本件情形，顯以修正前之規定較有利於
    被告，揆諸上揭說明，應一體適用被告行為時即修正前之規
    定，予以論處。
四、核被告丙○○所為，係犯刑法第201 條第1 項之偽造有價證
    券罪、第339 條第1 項詐欺取財罪。被告偽造臧靜華署名之
    行為，為偽造有價證券之部分行為；其偽造有價證券後持以
    行使，行使偽造有價證券之低度行為亦為偽造有價證券之高
    度行為所吸收，均不另論罪。被告所為上開偽造有價證券、
    詐欺取財2 罪間，有方法、目的之牽連關係，應依修正前刑
    法第55條後段之規定，從一重之偽造有價證券罪處斷。按被
    告行為時之刑法第19條規定：「心神喪失之行為，不罰」、
    「精神耗弱人之行為，得減輕其刑」，被告行為後於95年7
    月1 日修正生效之刑法第19條規定：「行為時因精神障礙或
    其他心智缺陷，致不能辨識其行為違法或欠缺依其辯識而行
    為能力者，不罰」、「行為時因前項之原因，致其辨識行為
    違法或依其辨識而行為之能力，顯著減低者，得減輕其刑」
    、「前二項規定，於因故意或過失自行招致者，不適用之」
    ，合先敘明。經查：本院囑託高雄市立凱旋醫院鑑定被告於
    本案犯罪行為當時之精神狀態是否受其罹患之精神病症所影
    響，經該院綜合被告之門診鑑定、心理測驗、精神狀態檢查
    及高雄醫學大學附設中和醫院病歷結果，函覆本院並認定：
    「由精神病理的觀點，案主（即被告）受到精神疾病的影響
    ，致使認識及判斷能力的受損，根據台灣精神醫學會司法精
    神醫學小組，對於刑責能力判斷的準則建議，推估案主犯罪
    行為時【呈現精神病症狀致認知及現實判斷能力明顯受損，
    行為受妄想或幻覺等精神病症狀所影響者】，應屬【精神耗
    弱】之人。」等情，有高雄市立凱旋醫院96年2 月2 日高市
    凱醫成字第0960000698號函檢附之鑑定書1 份附卷足憑（見
    本院卷第170 至176 頁）。本院參酌上開鑑定結果，並審酌
    被告於本案行為時因其具有精神分裂症合併憂鬱情緒之精神
    障礙狀態，呈現精神病症狀致認知及現實判斷能力明顯受損
    ，行為受妄想或幻覺等精神病症狀所影響，足認被告有精神
    障礙致其辨識行為違法之能力顯著減低之情形，亦即屬修正
    前刑法第19條第2 項規定之精神耗弱之人（即被告於行為時
    對於外界事務之知覺、判斷能力，較普通人之平均程序顯然
    減退），不論依修正前、後之規定，其責任能力均符合上開
    得減輕其刑之要件，對被告而言，上開新、舊法規定並無有
    利、不利情形，自應適用裁判時法（最高法院95年第21次刑
    事庭會議決議參照），即應依修正後刑法第19條第2 項規定
    減輕其刑。
五、爰審酌被告偽造有價證券，對於被害人臧靜華財產及信用上
    之損害，以及對於交易安全及秩序所生之危害非小，其所得
    之利益均由許家銘所得，並考量其犯後尚知坦承犯行、態度
    良好、應有悔意，且係因罹患精神病辨識能力減低，而為本
    案犯行等一切情狀，量處如主文所示之刑。又被告上開犯罪
    時間在96年4 月24日以前，所犯為刑法第201 條第1 項、第
    339 條第1 項之罪，合於減刑條件，爰依中華民國96年罪犯
    減刑條例第2 條第1 項第3 款、第7 條規定，減為如主文所
    示之刑。另被告5 年以內未曾因故意犯罪受有期徒刑以上刑
    之宣告，素行尚佳，此有臺灣高等法院被告前案紀錄表在卷
    可憑，且係因罹患精神病辨識能力減低，而為本案犯行，經
    此論罪科刑之教訓，應已知所警惕，信無再犯之虞，公訴人
    亦請求宣告緩刑，所宣告之刑以暫不執行為適當，爰併宣告
    緩刑2 年，以勵自新。
六、按偽造之有價證券，不問屬於犯人與否，沒收之，刑法第20
    5 條定有明文。故本件被告偽造之發票臧靜華部分本票1 張
    ，係屬偽造之有價證券，應依刑法第205 條規定沒收；至於
    上揭本票發票人欄內所偽造之「臧靜華」署押1 枚，則因本
    票之沒收而包括在內，無庸再重覆諭知沒收（最高法院63年
    度台上字第2770號判例意旨參照），併此敘明。又關於沒收
    、追繳、追徵等諭知，不在減刑範圍以內（司法院院字第27
    87號(五)解釋參照）。是本件沒收部分，毋庸為減刑之諭知，
    併予敘明。
據上論斷，應依刑事訴訟法第299 條第1 項前段，刑法第2 條第
1 項前段、第19條第2 項、第201 條第1 項、第339 條第1 項、
第74條第1 項第1 款、第205 條，修正前刑法第55條，中華民國
96年罪犯減刑條例第2 條第1 項第3 款、第7 條，判決如主文。
本案經檢察官甲○○到庭執行職務。
中　　華　　民　　國　　96　　年　　7 　　月　　31　　日
                  刑事第十四庭  審判長  法　官  蔡廣昇
                                        法  官  謝雨真
                                        法  官  施介元
以上正本證明與原本無異。
如不服本判決應於收受本判決後10日內向本院提出上訴書狀，並
應敘述具體理由，如未敘述上訴理由者，應於上訴期間屆滿後20
日內補提理由書狀於本院（均須按他造當事人之人數附繕本）「
切勿逕送上級法院」。
中　　華　　民　　國　　96　　年　　7 　　月　　31　　日
     　　　　　　　　　　　　　　　　　 書記官  謝群育
附錄本判決論罪法條：
中華民國刑法第201條第1項
意圖供行使之用，而偽造、變造公債票、公司股票或其他有價證
券者，處3 年以上10年以下有期徒刑，得併科3 千元以下罰金。
中華民國刑法第339條第1項
意圖為自己或第三人不法之所有，以詐術使人將本人或第三人之
物交付者，處5 年以下有期徒刑、拘役或科或併科1 千元以下罰
金。
